【裁判字號】    90,上訴,3378
【裁判日期】    901207
【裁判案由】    偽造文書等
【裁判全文】
臺灣高等法院刑事判決                            九十年度上訴字第三三七八號
    上  訴  人
    即  被  告  丁○○
右上訴人因偽造文書等案件，不服臺灣板橋地方法院九十年度訴字第七七一號，中華
民國九十年八月八日第一審判決（起訴案號：臺灣板橋地方法院檢察署九十年度偵字
第二四五五號），提起上訴，本院判決如左：
    主  文
原判決撤銷。
丁○○共同連續行使偽造私文書，足以生損害於他人，處有期徒刑陸月，如易科罰金
以參佰元折算壹日。緩刑參年。扣案偽造之信用卡肆張、簽帳單客戶收執聯及商店存
根聯各柒張上偽造之「孫麗君」署押計拾肆枚均沒收。
    事  實
一、丁○○因母親患有重病，無法清償積欠不詳姓名地下錢莊王姓成年男子之債務，
    乃聽從該王姓男子之提議，使用偽造之信用卡購物再交付該男子抵債，且約定每
    購得價值新臺幣（下同）一萬元之物品可抵二千元之利息，二人遂意圖為自己不
    法所有並基於概括之犯意聯絡，先於民國九十年一月十七日，由該王姓男子在臺
    北市○○路行天宮旁，將不知名人所偽造之信用卡四張（信用卡卡號、真正持卡
    人及發卡銀行詳如附表一所示）交付予知情之丁○○，丁○○立即在該四張信用
    卡背面持卡人簽名欄接續偽造「孫麗君」之署押；又於同日即九十年一月十七日
    與翌日（十八日）兩日，連續七次持上開偽造之信用卡至附表二所示臺北縣板橋
    市○○路○段三十一號地下一樓之家福股份有限公司臺北南港分公司（下稱為家
    樂福南港店）等特約商店購買金飾、洋酒等物，於結帳時，將該偽造之信用卡行
    使交予結帳人員，佯為真正持卡人簽帳消費，並在結帳人員繕打交付一式二聯之
    簽帳單第一聯持卡人簽名欄上偽簽「孫麗君」之署押一枚（同時複寫「孫麗君」
    署押一枚於第二聯），以為「持卡人同意依照信用卡使用約定，一經使用或訂購
    物品均應按所示之全部金額，付款予發卡銀行」用意之證明，而偽造該等簽帳單
    私文書，並交還結帳人員而行使該簽帳單簽帳購物，使該結帳人員陷於錯誤，將
    丁○○選購之物品及簽帳單第一聯交付丁○○收取，而詐得附表二所示之財物，
    足以生損害於孫麗君及附表一所示之發卡銀行。得手後，丁○○即在特約商店外
    ，將詐得之物品及所使用偽造信用卡、簽帳單等物交付予該王姓男子。嗣於九十
    年一月十八日下午四時許，在家福股份有限公司臺北板橋分公司（下稱為家樂福
    板橋店）第七次持偽造信用卡欲刷卡購買金戒子乙只，並在簽帳單上偽簽孫麗君
    之署名行使交還該簽帳單予結帳人員時，為店員發覺有異報警循線查獲上情，並
    扣得其所有偽造之信用卡四張。
二、案經台北縣警察局海山分局報告臺灣板橋地方法院檢察署檢察官偵查起訴。
    理  由
一、右揭犯罪事實，業據被告丁○○迭於警訊、偵查、原審及本院審理中自白不諱，
    核與證人即家樂福板橋店人員甲○○、荷蘭銀行人員丙○○、英商渣打銀行臺北
    分行（下稱為渣打銀行）人員乙○○警訊中證述之情節相符，並有偽造信用卡四
    張及簽帳單、渣打銀行受損明細表、荷蘭銀行信用卡中心遭偽卡盜刷損失明細、
    臺北銀行信用卡系統個人基本資料查詢、渣打銀行九十年五月三十一日九十渣信
    字第○一三二號函、臺北銀行九十年五月三十一日北銀消金字第九○六○○七八
    三○○號函及所附刷卡明細表與簽帳單影本、同行九十年七月二日北銀消金字第
    九○六○○九五七○○號函及所附簽帳單影本與持卡人基本資料、荷蘭銀行九十
    年六月八日荷銀風管信字第九○○六○○四號函及所附持卡人基本資料與簽帳單
    影本、同行九十年七月九日九十荷銀風管信字第九○○七○○○四號函及所附簽
    帳單影本與持卡人基本資料、中國國際商業銀行九十年六月十三日九十中凱字第
    ○三三八號函及所附簽帳單影本、同行九十年七月九日九十中凱字第○四四三號
    函及所附持卡人基本資料等附卷足資佐證，應認被告之自白與事實相符，而堪認
    定。綜上所述，本件事證明確，被告犯行堪予認定。
二、按刑法上所謂文書係指能證明一定法律關係之文書，而署押係指在文書或物體上
    署名或簽押用以證明一定之意思表示或一定事實之謂，在社會上具相當之信用性
    ，自以其名義人或經合法授權之人始得為之，刑法特立規範處罰偽造文書及署押
    之行為，其目的無非亦在確保文書及署押之信用性，故縱所偽造文書或署押之名
    義人事實上並無其人，亦無解於偽造文書或偽造署押犯罪之成立。次按持信用卡
    交易，基本上於財團法人聯合信用卡處理中心（下稱信用卡中心）不依契約給付
    持卡人所消費之帳款予特約商店時，持卡人對於特約商店仍直接負有給付價金義
    務，從而持信用卡交易與通常之買賣並無差異，僅在價金給付後由發卡銀行經由
    信用卡中心代為付帳，而發卡銀行經由信用卡中心給付特約商店價金時，則就事
    後之權利關係發生變動，亦即由持卡人對於發卡銀行負擔給付價金債務而已，是
    持卡人與特約商店間之交易，乃係以信任關係為基礎的信用販賣契約，倘持卡人
    並無支付價金之意思或能力，向特約商店提示信用卡消費，係屬對特約商店店員
    施行詐欺。再按信用卡係由發卡銀行所製作，載有發卡銀行名稱、卡號、有效日
    期及持卡人英文姓名，背面並有記載信用卡持卡資料電磁紀錄之磁條，依持卡人
    、發卡銀行及特約商店之契約規定，係用為持卡人得向特約商店簽帳交易之證明
    用意，依刑法第二百二十條第一項、第二項之規定，以文書論，且信用卡為發卡
    銀行所製作，為信用交易之民事法律關係之證明，自屬私文書之性質。又信用卡
    背面持卡人之簽名，係作為持卡人持卡消費時供特約商店核對簽帳單上簽名是否
    相符而決定是否同意使用之用，具有法律上一定意思表示，自為署押，被告於信
    用卡背面偽造「孫麗君」署押，自為偽造署押之行為。又持信用卡交易後，店員
    交付予持卡人簽名之簽帳單係一式二聯，其中第一聯由持卡人簽名後（同時複寫
    第二聯），即由商店店員交持卡人收執，係表明持卡人同意依照信用卡使用約定
    ，一經使用或訂購物品均應按所示之全部金額，付款予發卡銀行，是以持卡人於
    該簽帳單簽名之用意，係對所簽之金額負責之意，故為私文書，而其中第二聯則
    由持卡人提出交付予商店留存為請款憑據。
三、核被告所為，係犯刑法第二百十六條、第二百十條、第二百二十條第一項、第二
    項之行使偽造（準）私文書罪（在偽造之信用卡背面簽名並持以行使，及在簽帳
    單上持卡人欄簽名而偽造簽帳單並行使等部分）及同法第三百三十九條第一項之
    詐欺取財罪（佯為真正信用卡持卡人而使店員交付貨品部分）。被告與王姓男子
    間，就上開犯罪有犯意之聯絡與行為之分擔，應依刑法第二十八條之規定論以共
    同正犯。又被告行為後，刑法於九十年六月二十日增訂第二百零一條之一第二項
    ：「行使前項偽造、變造之信用卡、金融卡、儲值卡或其他相類作為簽帳、提款
    、轉帳或支付工具之電磁紀錄物，或意圖供行使之用，而收受或交付於人者，處
    五年以下有期徒刑，得併科三萬元以下罰金。」，就被告行使偽造信用卡部分比
    較新舊法律規定（即刑法第二百零一條之一第二項及第二百十六條、第二百十條
    ）之結果，二罪最重本刑固同為五年以下有期徒刑，然新法尚得併科罰金，故以
    舊法之規定對於被告較為有利，應依刑法第二條第一項但書之規定適用舊法。又
    被告接續於附表所示四張信用卡背面偽造「孫麗君」之署押，係對於同一孫麗君
    ，密接之侵害，應認為係數舉動接續進行而為一行為，且其在信用卡背面偽造署
    押之行為，係行使偽造信用卡準私文書（將信用卡交付予店員）之階段行為，不
    另論罪，公訴人認被告在信用卡背面偽造署押之行為係犯刑法第二百十條之偽造
    私文書罪，容有誤會。再被告在簽帳單上偽造署押之行為，屬偽造簽帳單私文書
    之階段行為，而偽造私文書之低度行為復均為行使之高度行為所吸收，均不另論
    罪。另被告第七次持偽造信用卡購物時，其將信用卡交付店方時即已開始詐欺行
    為之著手，然旋為店方發覺而未取得所購之物，其詐欺犯行尚屬未遂。而被告多
    次行使偽造私文書及詐欺取財之犯行，均時間緊接，方法相同，觸犯構成要件相
    同之罪名，顯係基於概括犯意為之，均為連續犯，是各應依刑法第五十六條規定
    各以一既遂罪論，並均加重其刑。而被告所犯上開連續行使偽造私文書及連續詐
    欺取財二罪間，有目的手段之牽連犯關係，應依刑法第五十五條之規定從一重之
    連續行使偽造私文書罪處斷。
四、原判決認被告罪證明確，而予以論罪科刑，固非無見。惟原審既認被告偽造私文
    書之行為足以生損害於社會交易秩序（公眾），又於主文僅記載足生損害於他人
    ，顯有矛盾，而實際該行為僅生損害於被害人孫麗君及發卡銀行，是原審此部分
    之認定，尚有未合。又信用卡背面持卡人之簽名，係作為持卡人持卡消費時供特
    約商店核對簽帳單上簽名是否相符而決定是否同意使用之用，具有法律上一定意
    思表示，自為署押，被告於信用卡背面偽造「孫麗君」署押，自為偽造署押之行
    為，原審認僅為單純之簽名而已，亦有未洽。再被告一詐欺刷卡行為，受詐欺者
    為特約商店，財產法益受損害者為發卡銀行，僅構成一罪，原審認觸犯數罪名，
    而為想像競合犯，尚有不合。被告否認知悉偽卡提起上訴，並無理由，惟原審既
    有如上可議之處，自應由本院將原判決撤銷改判。又被告行為後，刑法第四十一
    條於九十年一月四日修正，同年月十日經總統公布施行，由原來犯最重本刑三年
    以下有期徒刑以下之刑之罪，而受六個月以下徒刑或拘役之宣告得易科罰金之要
    件，修改為犯最重本刑為五年以下有期徒刑以下之刑之罪，而受六個月以下徒刑
    或拘役之宣告得易科罰金之要件，比較新舊法，應以新法有利於被告，自應依刑
    法第二條第一項前段規定，適用裁判時前開修正之刑法第四十一條第一項前段之
    規定。爰審酌被告並無犯罪前科，有臺灣高等法院檢察署刑案紀錄簡覆表在卷可
    稽，素行非劣，因積欠債務在債權人之要求下而為本件犯行，犯罪動機尚非惡劣
    ，兼衡其持偽卡刷卡消費之金額及次數，及信用卡乃現代社會普遍而重要之交易
    工具，並有促進經濟、市場之功效，其運作之良窳則端賴社會之信任，被告行使
    偽造之信用卡，已相當程度造成此項信任之破壞，嚴重妨礙金融交易秩序，自不
    宜輕縱，惟其在偵審中均能坦認犯行，犯罪後態度尚稱良好等一切情狀，量處如
    主文第二項所示之刑，並諭知易科罰金之折算標準。再查被告未曾受有期徒刑以
    上刑之宣告，此有本院被告全國前案紀錄表附卷可稽，斟酌其受地下錢莊利用之
    犯罪動機、母親患有腰椎嚴重骨折、腦中風等疾病，嗣因多器官衰竭於九十年三
    月二十三日死亡及被告本身患有卵巢病變，業據其提出診斷明書附卷（參見本院
    卷第三五、三九至四一頁）及於本院審理時對於所犯坦承不諱，足見已知悔悟，
    經此刑之訴追、判刑後，應知警惕，而無再犯之虞，本院認所宣告之刑，以暫不
    執行為適當，併依法宣告緩刑三年，以勵自新。另被告所行使之偽造信用卡四張
    ，為共犯王姓男子所有交由被告作為本件犯罪使用之物，應依刑法第三十八條第
    一項第二款之規定諭知沒收；而被告在簽帳單顧客收執聯、商店存根聯各七紙上
    所偽造之「孫麗君」署押共十四枚（其中商店存根聯上署押係複寫），亦均應依
    刑法第二百十九條規定宣告沒收。至於簽帳單顧客收執聯並未扣案，而簽帳單商
    店存根聯本身已據被告提交與特約商店，均非被告所有，爰毋庸宣告沒收，併此
    說明。
三、又臺北銀行九十年七月二日北銀消金字第九○六○○九五七○○號函（參見原審
    卷第四一至四二頁）雖回覆被告於九十年一月十七日尚有持如附表一編號二偽造
    之信用卡（原為新竹國際商業銀行所有之信用卡）在家樂福板橋店購買價值五千
    八百五十元之物品，然訊之被告堅詞否認有此筆消費，觀之該函所附簽帳單，其
    上之簽名係「魏銘章」（並參見家樂福板橋店九十年六月八日九十板福銀字第○
    六○八號函附簽帳單），顯與被告如附表二持偽卡消費時均簽署「孫麗君」姓名
    之情形並非一致，且扣案信用卡背面簽名均為「孫麗君」，則被告持該等偽卡購
    物自無簽用其他姓名之可能，此外，復查無其他事證可認確係被告所為，自難遽
    行論斷被告有持偽卡為該筆消費之情事，附此敘明。
四、公訴意旨另以：被告使用上開偽造信用卡尚有在特約商店購買價值三千六百五十
    四元之財物，無非係以偵查卷附信用卡一般交易單資料查詢傳真為據（參見偵查
    卷第二十二頁），惟該資料並無此筆交易，且經原審依職權向如附表一之四家發
    卡銀行查詢結果（如原審卷之查詢回函），被告持偽造信用卡之消費情形應如附
    表二所示，而無此筆三千六百五十四元之消費紀錄，此外，復無其他事證足資證
    明為被告消費所為，是被告此部分犯罪嫌疑即有不足，因公訴意旨認與前開經論
    科之部分有連續犯之裁判上一罪關係，爰不另為無罪之諭知。
據上論斷，應依刑事訴訟法第三百六十九條第一項前段、第三百六十四條、第二百九
十九條第一項前段，刑法第二條第一項、第二十八條、第五十六條、第二百十六條、
第二百二十條第一項、第二項、第二百十條、第三百三十九條第一項、第五十五條、
第四十一條第一項前段、第七十四條第一款、第二百十九條、第三十八條第一項第二
款、罰金罰鍰提高標準條例第一條前段、第二條，判決如主文。
本案經檢察官吳國南到庭執行職務。
中      華      民      國    九十      年     十二     月      七      日
                              臺灣高等法院刑事第二十三庭
                                  審判長法  官  黃  瑞  華
                                        法  官  吳      燦
                                        法  官  雷  雯  華
右正本證明與原本無異。
如不服本判決應於收受送達後十日內向本院提出上訴書狀，其未敘述上訴之理由者並
得於提起上訴後十日內向本院補提理由書（均須按他造當事人之人數附繕本）。
                                        書記官  陳  思  云
中      華      民      國    九十      年     十二     月      七      日
附錄：本案論罪科刑法條全文
中華民國刑法第二百一十條
  偽造、變造私文書，足以生損害於公眾或他人者，處五年以下有期徒刑。
中華民國刑法第二百一十六條
  行使第二百十條至第二百十五條之文書者，依偽造、變造文書或登載不實事項或使
  登載不實事項之規定處斷。
中華民國刑法第二百二十條
  在紙上或物品上之文字、符號、圖畫、照像，依習慣或特約，足以為表示其用意之
  證明者，關於本章及本章以外各罪，以文書論。
  錄音、錄影或電磁紀錄，藉機器或電腦之處理所顯示之聲音、影像或符號，足以為
  表示其用意之證明者，亦同。
  稱電磁紀錄，指以電子、磁性或其他無法以人之知覺直接認識之方式所製成之紀錄
  ，而供電腦處理之用者。
中華民國刑法第三百三十九條
  意圖為自己或第三人不法之所有，以詐術使人將本人或第三人之物交付者，處五年
  以下有期徒刑、拘役或科或併科一千元以下罰金。
  以前項方法得財產上不法之利益或使第三人得之者，亦同。
  前二項之未遂犯罰之。
附表一：
┌──┬──────────┬────────┬────────────┐
│編號│卡  號              │發卡銀行        │真正持卡人              │
├──┼──────────┼────────┼────────────┤
│ 一 │0000-0000-0000-0000 │上海商業儲蓄銀行│蕭芳齡                  │
├──┼──────────┼────────┼────────────┤
│ 二 │0000-0000-0000-0000 │新竹國際商業銀行│連世英                  │
├──┼──────────┼────────┼────────────┤
│ 三 │0000-0000-0000-0000 │荷蘭銀行        │張淑儀                  │
├──┼──────────┼────────┼────────────┤
│ 四 │0000-0000-0000-0000 │渣打銀行        │侯清耀                  │
└──┴──────────┴────────┴────────────┘
附表二：
┌────────┬────────┬────────┬────────┐
│日期及時間      │                │使用之信用卡    │購物金額(新臺幣)│
├────────┼────────┼────────┼────────┤
│九十年一月十七日│２ＣＶ          │附表一編號二    │二千三百六十元  │
│十一時四十三分許│ＬＥＥＨＯＵＳＥ│                │                │
├────────┼────────┼────────┼────────┤
│同右日十二時十一│陳氏金銀珠寶股份│附表一編號二    │二萬三千三百元  │
│分許            │有限公司        │                │                │
├────────┼────────┼────────┼────────┤
│同右日十五時十二│家福股份有限公司│附表一編號二    │七千一百九十九元│
│分許            │臺北南港分公司  │                │                │
├────────┼────────┼────────┼────────┤
│同右日十八時十一│瑪斯丁國際有限公│附表一編號二    │三百八十八元    │
│分許            │司              │                │                │
├────────┼────────┼────────┼────────┤
│九十年一月十八日│德斯高股份有限公│附表一編號三    │五千一百六十元  │
│十三時二分許    │司桃園分公司    │                │                │
├────────┼────────┼────────┼────────┤
│九十年一月十八日│家福股份有限公司│附表一編號一    │四千八百二十四元│
│十四時十二分許  │臺北板橋分公司  │                │                │
├────────┼────────┼────────┼────────┤
│同右日十六時三十│家福股份有限公司│附表一編號三    │三千六百五十元（│
│分許            │臺北板橋分公司  │                │為結帳人員查覺而│
│                │                │                │未詐得所購物品）│
└────────┴────────┴────────┴────────┘


司法院資訊處製作；財團法人民間司法改革基金會備份。
